ACORDAO-COMPLETO-2589855

ACÓRDÃO 988/2023 ATA 19/2023 - PLENÁRIO

VISTOS, relatados e discutidos os presentes autos, que tratam de representação a respeito de possíveis irregularidades ocorridas em RDC Eletrônico sob responsabilidade da Superintendência Regional do DNIT no Estado de Alagoas, destinado à contratação de empresa de consultoria para execução dos serviços técnicos especializados de supervisão e apoio à fiscalização na execução das ações de manutenção e restauração rodoviária,
ACORDAM os ministros do Tribunal de Contas da União, reunidos em sessão do Plenário, diante das razões expostas pelo relator e com fulcro no art. 169, inciso V, c/c o art. 250, inciso I, do Regimento Interno, em
9.1. conhecer da representação, satisfeitos os requisitos de admissibilidade constantes no art. 46 da Lei 12.462/2011 c/c os arts. 235 e 237, inciso VII, do Regimento Interno deste Tribunal, e no art. 103, § 1º, da Resolução-TCU 259/2014; 
9.2. no mérito, considerar a presente representação parcialmente procedente; 
9.3. indeferir o pedido de adoção de medida cautelar formulado pelo representante, tendo em vista a ausência dos pressupostos requeridos pelo art. 276, caput, do Regimento Interno do TCU;
9.4. dar ciência ao Departamento Nacional de Infraestrutura de Transportes, com fundamento no art. 9º, inciso I, da Resolução-TCU 315/2020, de que o tratamento desigual dado aos licitantes durante as comunicações realizadas no decorrer do processo licitatório, pela utilização indevida de meios diversos, contrariou o subitem 11.11 do edital do RDC Eletrônico 477/2022-20 e o princípio da isonomia;
9.5. arquivar o presente processo.

Representação a respeito de possíveis irregularidades ocorridas em RDC Eletrônico destinado à contratação de empresa de consultoria para execução dos serviços técnicos especializados de supervisão e apoio à fiscalização na execução das ações de manutenção e restauração rodoviária.

Superintendência Regional do DNIT no Estado de Alagoas - DNIT/MT.

3. Representante: Consórcio MKS-Seplane (empresa líder: MKS Engenharia Ltda. - 01.856.351/0001-61). 
3.1. Interessada: JDS - Engenharia e Consultoria Ltda. (40.376.139/0001-59).

13.1. Ministros presentes: Bruno Dantas (Presidente), Walton Alencar Rodrigues, Benjamin Zymler, Augusto Nardes, Aroldo Cedraz, Jorge Oliveira, Antonio Anastasia e Jhonatan de Jesus (Relator).
13.2. Ministro-Substituto convocado: Marcos Bemquerer Costa.
13.3. Ministro-Substituto presente: Weder de Oliveira.

JHONATAN DE JESUS

Adoto como relatório a instrução elaborada pela Unidade de Auditoria Especializada em Contratações, que contou com a anuência do corpo diretivo da unidade (peças 44-46) .
"INTRODUÇÃO
Trata-se de representação a respeito de possíveis irregularidades ocorridas no regime diferenciado de contratações (RDC) 477/2022, sob a responsabilidade da Superintendência Regional do DNIT no Estado de Alagoas - DNIT/AL, com valor estimado de R$ 37.355.949,66, cujo objeto é a contratação de empresa de consultoria para execução dos serviços técnicos especializados de supervisão e apoio à fiscalização na execução das ações de manutenção e restauração rodoviária, sob a jurisdição da referida superintendência regional do DNIT (peça 15, p. 2) .
Seguem abaixo informações adicionais sobre o certame:
	a) situação: realizado, superada a fase de recursos, com a ratificação da autoridade superior em 16/3/2023 (peça 12) ;
	b) foi homologado: no sistema de licitações do DNIT não há registro de homologação (peça 43) . Entretanto, no despacho do relator, de 6/4/2023 (peça 28) , consta informação, decorrente de contato da assessoria do gabinete com o chefe da auditoria interna do DNIT, de que o certame havia sido homologado há mais de vinte dias, portanto em meados de março/2023;
	c) houve assinatura do contrato decorrente da licitação: no mesmo despacho do relator (peça 28) , há informação de que o contrato não seria assinado antes de 26/4/2023. Presentemente, em contato com a Auditoria Interna do DNIT, o auditor responsável pela instrução recebeu a informação de que o contrato não foi assinado, e que somente seria assinado após a deliberação do Tribunal nestes autos; e
	d) impugnações ao edital: houve apenas uma (peça 19) .
HISTÓRICO
O representante alegou, em suma, a ocorrência das seguintes irregularidades:
Não atendimento, pelo DNIT/AL, ao item 11.11 do edital, o qual previa que, durante a sessão pública, a comunicação entre o presidente do RDC 477/2022 e os licitantes se daria exclusivamente mediante a troca de mensagens via chat, não sendo aceito qualquer outro tipo de contato, a exemplo de telefone e e-mail, uma vez que a diligência para verificar a exequibilidade da proposta foi realizada por e-mail e nem chegou a ser ratificada no chat, o que permitiria ao representante conhecer da solicitação e atendê-la tempestivamente, prestando os esclarecimentos necessários para o saneamento das questões; e
Tratamento diferenciado dispensado pelo DNIT/AL ao consórcio JDS-Trafecon, vencedor do certame, dado que, nos dias 7 e 14/2/2023, foram transmitidas ao referido consórcio, via chat, mensagens informando sobre a necessidade de realização de diligências e pedindo atenção para o endereço de e-mail (peça 1, p. 5-6) .
Em instrução inicial (peças 25-27) , concluiu-se que havia elementos aptos a caracterizar a fumaça do bom direito. Os licitantes melhor classificados tiveram suas propostas recusadas sem que lhes tivesse sido oferecida a oportunidade de efetuar correções pontuais ou complementar as propostas. Tal procedimento teria infringido entendimento do TCU no sentido de que a realização de diligências junto aos licitantes para a correção de propostas e a juntada de documentos para esclarecer situação pré-existente constitui um dever da administração, e não uma faculdade, uma vez que o propósito maior da licitação é a seleção da proposta mais vantajosa para a administração. Além disso, foi constatado indício de irregularidade decorrente da falta de informação no chat da licitação quanto à diligência direcionada ao consórcio representante e aos demais licitantes desclassificados do certame.
Por ser iminente a assinatura do contrato, concluiu-se também pela presença do perigo da demora. Bem como, ao se considerar o serviço não essencial ao funcionamento das atividades da unidade jurisdicionada, pelo afastamento do perigo da demora reverso.
Diante das conclusões, propôs-se a adoção de medida cautelar e a oitiva do DNIT/AL e da empresa JDS Engenharia e Consultoria Ltda. (Consórcio JDS-Trafecon) . Adicionalmente, considerando a possibilidade de construção participativa das deliberações do Tribunal, propôs-se solicitar comentários do gestor quanto a medidas corretivas passíveis de serem adotadas pelo órgão e quanto a impactos de eventual determinação do TCU com vistas à anulação de atos relacionados ao certame.
Em seu despacho, de 6/4/2023 (p. 28) , o relator dissentiu das proposições da unidade técnica. Ele teve conhecimento, após contato da assessoria do gabinete com o chefe da unidade de auditoria interna do DNIT, que o contrato não seria assinado antes de 26/4/2023, em prazo que foi considerado hábil para a realização de oitiva prévia, medida que, em razão da celeridade processual, dispensaria os comentários dos gestores. Porém, tendo alertado os responsáveis de que eventual consumação de irregularidade em razão do prosseguimento dos atos administrativos relacionados ao RDC 477/2022 poderia sujeitá-los às sanções previstas na Lei 8.443/1992.
Promovidas as oitivas prévias quanto às alegações do representante e demais questões levantadas por esta Unidade Técnica, passa-se a analisar as respostas apresentadas, tópico a tópico, conforme transcrição/contextualização a seguir.
EXAME TÉCNICO
Análise dos pressupostos para adoção de medida cautelar
Consoante o art. 276 do Regimento Interno/TCU, o Relator poderá, em caso de urgência, de fundado receio de grave lesão ao Erário, ao interesse público, ou de risco de ineficácia da decisão de mérito, de ofício ou mediante provocação, adotar medida cautelar, determinando a suspensão do procedimento impugnado, até que o Tribunal julgue o mérito da questão. Tal providência deverá ser adotada quando presentes os pressupostos da plausibilidade jurídica e do perigo da demora.
I.1.  Perigo da demora
Está afastado o pressuposto do perigo da demora. O certame já foi homologado, porém a unidade de Auditoria Interna do DNIT, por meio de contato telefônico, informou que o contrato não seria assinado antes da decisão do TCU na presente representação.
I.2.  Perigo da demora reverso
Quanto ao perigo da demora reverso, entende-se afastada a presença do pressuposto. Em resposta à oitiva prévia, o DNIT afirmou (peça 33, p. 5-6) que a contratação visa dar continuidade aos serviços de apoio à fiscalização da Superintendência Regional de Alagoas, após o encerramento do contrato 20.461/2018, anterior, concluído em 31/3/2023; e que os serviços possuem "grande relevância" para as atividades relacionadas à área de manutenção da unidade regional. Porém, em que pese a relevância mencionada, não se trata, efetivamente, de serviço ou bem essencial ao funcionamento das atividades da unidade jurisdicionada.
I.3.  Plausibilidade jurídica
Foram encaminhados em 10/4/2023 e 13/4/2023 ofícios de oitiva prévia à Unidade Jurisdicionada (peça 30) e à sociedade empresarial JDS Engenharia e Consultoria Ltda. (peça 32) , acerca dos indícios de irregularidades apontados nesta representação e para a obtenção de informações adicionais àquelas já existentes nestes autos. Em resposta, o DNIT apresentou os documentos acostados à peça 33, e a sociedade empresarial, os documentos acostados às peças 37-41. Segue a análise dos pontos questionados.
Item "b.1": não divulgação em chat das diligências realizadas no curso da licitação, exceto quanto ao consórcio JDS-Trafecon, contrariando o item 11.11 do edital e o princípio da isonomia, dado que tal procedimento revelou um tratamento desigual aos licitantes, em razão de que aqueles que foram desclassificados não mereceram o mesmo benefício da administração, do que decorreu, ainda, prejuízo efetivo ao consórcio MKS-Seplane, que, não tendo conhecimento da diligência em tempo hábil, não obteve êxito em atendê-la tempestivamente.
Manifestação da Unidade Jurisdicionada sobre o indício de irregularidade (peça 33, p. 7) :
Nos termos do referido dispositivo do edital, a comunicação por chat é o meio utilizado exclusivamente durante a realização da sessão pública. Tal previsão tem por objetivo vetar qualquer tipo de comunicação às escondidas com os licitantes durante a sessão pública. Quando a sessão está suspensa, não é possível a utilização do chat, sendo, portanto, a diligência realizada pelo meio mais adequado para manter a devida formalidade e ao mesmo tempo possibilitar a publicidade do ato.
Por essa razão, objetivando garantir que a empresa receberia o pedido de diligência, o presidente da comissão encaminhou o pedido por e-mail no dia 6/1/2023, por já ter estabelecido contato com o consórcio MKS-Seplane por esta mesma via, na fase de solicitação de esclarecimentos e recebimento de proposta. Destaca-se ainda que no dia 9/1/2023 o presidente enviou novo e-mail alertando a licitante MKS-Seplane sobre o prazo para resposta.
Ao apresentar intempestivamente a resposta, enviada 24 horas após o prazo estabelecido, a empresa em nenhum momento alegou que a comunicação não teria sido realizada pelo meio correto, mas sim, que estava com problemas técnicos de acesso à internet, ou seja, sem acesso inclusive ao chat.
O encaminhamento de diligências por e-mail foi o meio utilizado para contato com todas as demais licitantes, em observância ao princípio da isonomia, não existindo tratamento diferenciado ou qualquer questionamento das empresas. As demais comunicações foram todas devidamente respondidas e, em atenção ao princípio da publicidade, divulgadas no site do DNIT, evidenciando a transparência adotada na condução do certamente. Apenas a resposta intempestiva do Consórcio MKS-Seplane não foi publicada, em razão de ela ter sido desconsiderada por não ter atendido ao prazo estipulado, mesmo após a reiteração, posto que recurso intempestivo é considerado ato inexistente.
No caso do Consórcio JDS-Trafecon, anteriormente ao envio do e-mail com a diligência, existia a previsão de reabertura da sessão. Assim, aberta a sessão, relatou-se que ocorreria a diligência, nos mesmos moldes que a realizada com as demais licitantes, ou seja, por e-mail, conferindo a devida publicidade desta comunicação via portal de licitações do DNIT. 
Resta assim evidenciado o tratamento isonômico na comunicação realizada com todas as licitantes. Todos que foram diligenciados, receberam tais diligências por e-mail, a única licitante a não responder foi a MKS-Seplane que, cabe reforçar, relatou que não o fez por problema de acesso à internet, entrando em clara contradição com o argumentado em sua petição junto ao TCU.
A condução do processo licitatório relativo RDC 477/2022 preservou a observância aos princípios constitucionais da legalidade, da impessoalidade, da moralidade, da isonomia, da publicidade, da impessoalidade, da probidade administrativa e da vinculação ao instrumento convocatório.
Manifestação da sociedade empresária sobre o indício de irregularidade (peça 37, p. 1-5) :
O representante confessou ter recebido e-mail do DNIT no dia 6/1/2023, com prazo para atendimento em 9/1/2023, para apresentar resposta sobre a exequibilidade de sua proposta. Todavia, ofertou resposta intempestiva, no dia 10/1/2023, razão pela qual, obviamente, o mérito da questão apresentada não foi apreciado. Ou seja, ele não negou ter tomado ciência sobre o recebimento da diligência, mas acabou optando por não a cumprir dentro do prazo estabelecido, sob a justificativa de ter sido induzido a erro pelo órgão licitante, sob a justificativa de que a comunicação deveria ter sido via chat, conforme item 11.11 do edital.
O item 11.11 do edital é claro ao afirmar que se trata de normatividade para a sessão pública, ou seja, uma vez encerrada, não há qualquer impedimento para que os demais atos sejam realizados por outros meios. Não há proibição no edital para que os demais atos administrativos se dessem por outros meios eletrônicos. Pelo contrário, o edital é permissivo quanto ao uso do e-mail para consecução dos atos administrativos, como se vê nos itens 14.4, 5.1 e 5.3. E mais, consta expressamente no edital, nos itens 13.9.2 e seguintes, que a administração fará contato com os licitantes por qualquer meio eletrônico, solicitando o envio da proposta adequada ao lance vencedor no prazo de 24 horas, sujeitando-se o seu não cumprimento às sanções previstas no edital, exatamente como ocorreu no caso em tela.
Neste sentido, não há que se falar em induzimento a erro pelo órgão licitante, considerando que os trâmites administrativos foram efetuados nos exatos termos constantes no edital, sendo que ao representante foi oportunizado o prazo para adequar sua proposta, todavia, apresentou a sua resposta intempestivamente, sendo correta a decisão que o desclassificou do certame.
Também resta frisar que, tanto pelo exposto no item 11.11 do edital, quanto pelas imagens colacionadas pelo próprio representante, verifica-se que o chat se presta apenas para trocas de mensagens, e não para envio de documentos. Ou seja, decerto que o e-mail seria o canal mais adequado para a comunicação quanto ao envio de documentos, o que está em total consonância com as regras do edital, a exemplo do subitem 14.4, quando diz: "por motivo de força maior, caso o licitante não consiga enviar a documentação relativa à proposta de preço no prazo de 24 horas, deverá solicitar, dentro do prazo, ao presidente da comissão, envio via e-mail".
Em resumo, o representante não se atentou às regras editalícias no que diz respeito ao necessário monitoramento que se deve ter nestas modalidades de licitação. Ao contrário dos outros licitantes, perdeu a oportunidade de se manifestar tempestivamente e, consequentemente, de continuar a participar do certame em comento.
Análise:
Não procede a informação do DNIT/AL de que a comunicação por chat estaria bloqueada no curso da suspensão do certame. Se assim o fosse, não teria sido possível encaminhar mensagens pelo chat à empresa JDS Engenharia e Consultoria Ltda. (Consórcio JDS-Trafecon) , conforme se pode constatar nas mensagens da sessão (peça 7) , dado que, nas ocasiões, a sessão também havia sido suspensa pela administração, nos termos já apontados na instrução inicial (peça 25, p. 5) .
Ainda que o sistema impedisse a utilização do chat enquanto suspenso o certame, caberia a reabertura do certame, para comunicação, via chat, com os licitantes, já que essa comunicação faz parte da sessão do procedimento licitatório.
Reitera-se então que houve tratamento não isonômico entre os licitantes, em razão de que apenas o consórcio JDS-Trafecon foi comunicado por chat das diligências que seriam ultimadas para regularização da proposta, conforme se atesta nas mensagens dos dias 7/2/2023, às 14:48h, e 14/2/2023, às 14:17h (peça 7, p. 2-3) .
Em que pese tal ocorrência, entende-se que ela, por si só, não acarretou prejuízo para os licitantes. Conforme já estabelecido na instrução inicial, o Consórcio MKS-Seplane fora diligenciado para apresentar os arquivos da proposta e o cronograma em formato editável e para informar se determinados profissionais iriam se desligar de outro contrato celebrado com o DNIT/AL, em razão de que o edital do RDC 477/2022 lhes exigia dedicação exclusiva. O atendimento ou não da diligência não interferiria no resultado da análise dos documentos de habilitação, que concluíram pela recusa da proposta por motivos outros, quais sejam: falta de linearidade quanto à incidência do desconto ofertado na fase de lances sobre os preços de todos os itens do orçamento; incapacidade de a proposta cumprir com o salário-mínimo profissional e os encargos decorrentes; afronta ao princípio da isonomia, caso fosse aceita a prática da 'pejotização'; e responsabilidade de a licitante conhecer todos os termos do edital, acerca dos  quais não foi oportunizada regularização, conforme se esclarece no tópico subsequente da instrução.
Ademais, o consórcio representante teve oportunidade de oferecer suas razões em sede de recurso contra o resultado da licitação, as quais, entretanto, não foram acolhidas pela administração.
Acerca deste tópico, a proposta é de cientificar o DNIT/AL da irregularidade, a fim de que seja evitada a repetição.
Item "b.2": recusa das propostas das licitantes MKS-Seplane, Planep-MPB, Contécnica, Encibra e Prosul, sem lhes conceder a oportunidade, mediante diligência, para demonstrar a exequibilidade das respectivas propostas, contrariando o art. 24, § 2º, da Lei 12.462/2011 e o entendimento do TCU, no sentido de que a realização de diligências junto aos licitantes, para a correção de propostas e a juntada de documentos para esclarecer situação pré-existente, constitui um dever da administração, e não uma faculdade, de tal modo que a desclassificação de proposta por inexequibilidade deve ser objetivamente demonstrada, a partir de critérios previamente publicados, devendo ser franqueada a oportunidade de cada licitante defender a sua proposta antes da adoção da medida (Acórdão 2528/2015-TCU-Plenário) , considerando, no caso concreto, que as diligências realizadas no curso do certame não contemplaram os motivos que redundaram na recusa das propostas das licitantes e que tais motivos poderiam ser, em tese, superáveis.
Manifestação da Unidade Jurisdicionada sobre o indício de irregularidade (peça 33, p. 7-9) :
De acordo com o edital do RDC 477/2022, em seu item 12.9, "serão desclassificadas as propostas que não atenderem as exigências do presente edital e seus anexos, que forem omissas ou apresentarem irregularidades insanáveis". Além disso, o inc. II do art. 24 da Lei 12.462/2011, estabelece que serão desclassificadas as propostas que: "não obedeçam às especificações técnicas pormenorizadas no instrumento convocatório".
Conforme mencionado na instrução do TCU, os tópicos que levaram às desclassificações das propostas foram: item 14.11 do edital (ausência de desconto linear) ; item 14.16 do TR (inexequibilidade decorrente de valores de mão de obra abaixo dos pisos salariais estabelecidos por conselhos de classe ou convenções coletivas) ; e Pergunta 8 do 2° Caderno de questionamentos dos licitantes (preços diferentes cotados para itens iguais, ainda que em produtos/composições distintas) . Tais critérios estavam previstos no instrumento convocatório e no caderno de perguntas e respostas, o qual passou a ser parte integrante do edital.
A comissão atuou em atenção ao princípio do julgamento objetivo, adotando as regras previamente divulgadas a todos os licitantes. A comissão de licitação, constatando o não atendimento desses itens, deliberou de forma objetiva pela irregularidade insanável. Os casos em que havia uma variação expressiva, como por exemplo de 39,81 a 54,77%, não poderiam ser considerados erros formais, e sim, erros substanciais, pois a desconformidade é lesiva à administração e à competitividade do certame. Outras licitantes poderiam ter apresentado descontos maiores caso entendessem que poderiam dar descontos diferenciados em cada um dos itens. Assim, caso tal prática fosse acolhida, haveria transgressão ao edital e ao tratamento isonômico dos licitantes.
O certame foi realizado adotando o critério de julgamento por maior desconto. Desta forma, a aplicação de um percentual linear a todos os itens é a medida mais simples e fácil de ser adotada por todos os licitantes. Ao se dar ao trabalho de analisar os itens e embutir percentuais distintos, a licitante age com a intenção de enganar, de burlar as regras editalícias e obter vantagens frente aos demais, ferindo o princípio da isonomia e tornando a irregularidade insanável em razão de desconformidade substancial e lesiva à competitividade.
No certame analisado pelo Acórdão 1197/2014-TCU-Plenário, citado na instrução do TCU, tratava-se de mera ausência de detalhamento de custos unitários, ou seja, de vícios sanáveis, situação distinta da observada no RDC 477/2022.
Visando uma atuação transparente e em prol da segurança jurídica, a comissão evitou subjetividades, aplicando as regras editalícias de forma objetiva, conforme recomendado pelo TCU na publicação Licitações e Contratos - Orientações e Jurisprudência do TCU, na própria definição de julgamento objetivo:
'Esse princípio significa que o administrador deve observar critérios objetivos definidos no ato convocatório para julgamento da documentação e das propostas. Afasta a possibilidade de o julgador utilizar-se de fatores subjetivos ou de critérios não previstos no instrumento de convocação, ainda que em benefício da própria Administração.'
Em relação à proposta apresentada pelo Consórcio MKS-Seplane, o desconto global apresentado foi de 43,94%. Entretanto, ao apresentar a proposta, a licitante, segundo sua conveniência, apresentou uma variação de desconto entre 39,81e 54,77%, ferindo o item 14.11 do edital. Além disso, o consórcio deixou configurada em sua proposta a prática denominada de "pejotização". A recorrente burlou os compromissos tributários adotando a prática de pagamento de profissionais por meio de contratos de prestação de serviço, reduzindo irregularmente os custos com pessoal (alteração dos encargos sociais) . A aceitação de tais práticas ofenderia o princípio da isonomia e configuraria a aceitação da prática de elisão fiscal.
O conjunto das irregularidades evidenciou uma proposta com irregularidades insanáveis, lesivas à isonomia e afrontando a legislação trabalhista. Assim, a única decisão cabível à luz das regras previstas no instrumento convocatório seria a desclassificação da proposta.
Na proposta do Consórcio Planep-MPB observou-se um desconto ofertado de 42,68%, porém o orçamento enviado continha descontos variados (47,43%, 47,32%, 43,20%, 40,74% etc.) , o que configura o não atendimento à linearidade do desconto. Cabe ressaltar que o consórcio não ingressou com recurso administrativo contra a decisão da comissão.
Quanto à proposta da licitante Contécnica, verificou que ela apresentou um desconto global de 42,00% na fase de lances. Quando da análise da proposta, evidenciou-se descontos variados nos produtos do orçamento (de 36,96 a 45,82%) . Além disso, a empresa apresentou valores dos salários dos profissionais Topógrafo, Laboratorista e Motorista de Veículo Leve abaixo dos previstos na Convenção Coletiva do Sinicon/AL, conforme demonstrado na análise da comissão de licitação.
Em relação à proposta da Encibra, observou-se na análise que a licitante adotou valores salariais dos Profissionais Engenheiro Civil, Topógrafo, Laboratorista, Motorista de Veículo Leve, Auxiliar Administrativo e Auxiliar de Laboratório abaixo dos valores previstos em lei e na Convenção Coletiva do Sinicon/AL, conforme demonstrado na análise da comissão de licitação.
Por fim, quanto à proposta da Prosul Ltda., depreendeu-se que a licitante adotou valores divergentes para os itens Veículo leve - tipo hatch - 53 KW (sem motorista) , Caminhão basculante com capacidade de 6 m³ - 136 kW (com motorista) e Notebook 15,6" SO Win 11, Core I5, 8 GB de RAM + Office + Nobreak. Assim, a licitante não atendeu ao preconizado na Resposta à Pergunta 8 do 2° Caderno de Perguntas e Respostas. A própria licitante corroborou o entendimento de que não se tratou de um erro de preenchimento, uma vez que em seu recurso administrativo alegou que adotou valores diferentes para os itens citados por representarem a realidade da empresa na execução do contrato, e não meramente um jogo de planilhas.
A comissão de licitação entendeu que os erros encontrados nas propostas das referidas licitantes são insanáveis, por afronta à legislação e tentativa deliberada de burla às regras editalícias com o intuito de obter vantagens frente aos outros licitantes. Para correção dos erros apresentados, as licitantes precisariam corrigir suas propostas praticamente em suas totalidades, atuando de forma não isonômica frente aos licitantes que buscaram apresentar suas propostas atendendo aos requisitos previstos no edital. 3.3.18 do edital.
Conforme demonstrado, a comissão de licitação atuou de conformidade com o princípio do julgamento objetivo das propostas, em observância às regras previamente divulgadas a todos os licitantes e mediante publicação de todos os seus atos em prestígio à transparência e à moralidade administrativa.
Manifestação da sociedade empresária sobre o indício de irregularidade (peça 37, p. 5-11) :
O representante confessou que sua proposta havia burlado os compromissos tributários, adotando a prática de pagamento de profissionais por meio de contratos de prestação de serviços, em expressa contrariedade às normas editalícias, o que ofende significativamente o princípio da isonomia, na medida em que o edital foi claro ao dispor, em seu item 12.15, que deveriam estar inclusos todos os custos operacionais, previdenciários, trabalhistas, tributários e comerciais, obrigações estas que não se transferem à contratante, assim como reforçou o item 20.17.1 do edital.
As regras editalícias frisam que não seriam aceitas contratações sob regimento diverso ao da CLT, de forma que o contratado se comprometeria a, sempre que solicitado, fornecer os comprovantes do cumprimento aos encargos trabalhistas (item 20.17.1.1 e 20.17.6 do edital) .
A proposta não obedeceu à linearidade de desconto em todos os itens.
A fase de impugnação ao edital já se passou, portanto, essa via não é adequada para qualquer discussão que importe em alteração das regras, ainda mais porque o instrumento convocatório previu, em seus itens 11.4 e 12.3.1, que o licitante estava ciente e concordava com as condições contidas no edital. O representante não interpôs pedido de esclarecimento ou impugnação, do contrário, concordou com as normas contidas no edital e seus anexos, de que a contratação deveria se dar por meio de contrato de trabalho nos moldes da CLT.
De acordo com o item 12.9 do edital do RDC 477/2022, "serão desclassificadas as propostas que não atenderem as exigências do presente edital e seus anexos, que forem omissas ou apresentarem irregularidades insanáveis", razão pela qual, considerando que o representante não cumpriu com as normas editalícias, bem como também não cumpriu com o prazo estabelecido para a resposta à diligência, foi correta a sua desclassificação.
Com semelhante argumento, uma das empresas desclassificadas, a Prosul, impetrou Mandado de Segurança perante a 2ª Vara Federal de Alagoas (peça 38) , com pedido de liminar indeferido. A Impetrante reconheceu que não cumpriu com as regras editalícias, optando por participar do certame com apresentação de proposta em expressa inobservância ao edital, como é o caso do representante.
Consta do edital a possibilidade de realização de diligências para comprovação da exequibilidade da proposta, e não para correção de desconformidades da proposta com as regras do edital, como é o caso do representante. Assim, ainda que ele houvesse apresentado resposta à diligência em tempo hábil, restou comprovado que seria desclassificado, considerando que não cumpriu com as regras convocatórias.
Por fim, tem-se que o representante se valeu de todas as artimanhas para burlar as normas editalícias, uma vez que retirou de contexto o item 15.1.11 do termo de referência, a fim de subsidiar sua alegação de que seria possível a contratação de profissional sob o regimento da legislação civil. Todavia, o item em discussão se refere à "Capacidade Operacional da Licitante", ou seja, não trata sobre o regime de contratação de profissionais, tanto é que nos itens 17 e seguintes do TR ficou expresso que as obras e serviços seriam disciplinados pela Lei 8.666/1993 (art. 71 e §1º) .
Análise:
O DNIT/AL repetiu as causas que levaram à recusa das propostas dos licitantes mais bem classificados no certame. E defendeu que se tratava de erros não sanáveis, do que decorreu a não realização de diligências com vistas à regularização.
Retomando a instrução inicial, tem-se as seguintes razões que propiciaram a desclassificação sumária das propostas dos licitantes. Elas foram consideradas questões insuperáveis, que nem mesmo ensejariam a realização de diligências com vistas ao esclarecimento e/ou regularização (peça 25, p. 7) :
'i. ausência de linearidade da incidência dos descontos sobre a composição dos preços ajustados (motivo de recusa das propostas da MKS-Seplane, Planep-MPB, Contécnica e Encibra) ;
ii. não observância dos pisos salariais de determinadas categorias profissionais, quais sejam, no caso concreto: "Coordenador Geral", "Engenheiro Sênior - Terraplenagem e Pavimentação" e "Engenheiro Pleno - Obras de Arte Especiais", do Produto 01 (motivo de recusa das propostas da MKS-Seplane, Planep-MPB e Encibra) ; "Topógrafo", "Laboratorista", "Motorista de Veículo Leve", "Auxiliar Administrativo" e "Auxiliar de Laboratório" (motivo de recusa das propostas da Contécnica, com relação às três primeiras, e da Encibra, para todas as cinco funções) ; e
iii. apresentação de cotações de itens idênticos com preços distintos em composições de produtos (motivo de recusa da proposta da Prosul) .'
Na instrução inicial (peça 25, p. 7, item 23.25, 'i', transcrito acima) , ficou consignado que também a proposta da Encibra havia sido recusada, entre outros motivos, pela ausência de linearidade do desconto. Tal informação, contudo, não procede e não está em consonância com a apuração realizada a partir da verificação da "análise dos documentos de habilitação" da licitante (item 23.20 da mesma instrução) , de onde se concluiu que a licitante fora desclassificada por: incapacidade de a proposta cumprir com os salários vigentes em convenções coletivas e lei federal; afronta ao princípio da isonomia, caso fossem aceitas as reduções indevidas dos salários dos profissionais; e responsabilidade de a licitante conhecer todos os termos do edital.
Conquanto se entenda que a inobservância da incidência linear do percentual de desconto ofertado pelos licitantes sobre os preços de todos os itens do orçamento estimado constante do edital (§3º do art. 19 da Lei 12.462/2011) não seja uma questão de todo insuperável, no caso concreto, assiste razão à unidade jurisdicionada quando decidiu pela recusa das propostas sob tal motivação.
Ocorre que as variações dos percentuais de desconto observadas nas propostas das licitantes foram substanciais. Nos termos da manifestação do DNIT/AL, o desconto ofertado pelo Consórcio MKS-Seplane foi de 43,94%, ao tempo que a proposta da licitante apresentou variação de desconto entre 39,81 e 54,77%; o Consórcio Planep-MPB ofereceu um desconto de 42,68%, porém o orçamento continha descontos variados, no intervalo de 40,74 a 47,43%; e a Contécnica concorreu com o desconto de 42,00% na fase de lances, mas sua proposta apresentava descontos desde 36,96 a 45,82%.
Esse mesmo entendimento foi levado em consideração no TC Processo 006.215/2022-0, no âmbito do qual se examinava representação a respeito de possíveis irregularidades em RDC com objeto análogo ao dos presentes autos, porém para a prestação de serviços em rodovias sob supervisão da Superintendência Regional do DNIT no Pará. Para melhor contextualização, seguem os trechos correspondentes da instrução que resultou na prolação do Acórdão 2871/2022-TCU-Primeira Câmara (rel. Ministro Walton Alencar Rodrigues) , pela improcedência da representação (com destaques do autor da presente instrução) :
'21. A partir das alegações do representante foram identificadas as seguintes irregularidades:
I.3.1. Desclassificação de licitante sem oportunizar correções pontuais ou complementação da proposta Fundamento legal ou jurisprudencial: art. 43, §3º, da Lei 8.666/1993, art. 24, § 2º da lei 12.462/2011 c/c art. 40, § 1º do Decreto 7581/2011. 
Análise:
 (...) 
21.7. A peça 7 trouxe um histórico de conversas do RDC eletrônico 10/2022 mostrando não haver diligência à empresa representante visando obter maiores informações e dirimir dúvidas sobre a oferta apresentada, de forma a sanar eventuais vícios e dúvidas existentes. Tal ação é esperada nos casos previstos nos normativos citados no parágrafo anterior e nos itens 14.9 e 29.6 do edital de licitação. 
21.8. Entretanto, as falhas apresentadas pela empresa Concremat Engenharia e Tecnologia S/A não são falhas formais. Conforme se vê no documento Análise dos Documentos de Habilitação (peça 23) , a empresa não ofertou o desconto linear exigido pelo item 14.13 do Edital RDC Eletrônico 10/2022. Tal informação está clara na tabela de análise da proposta de preços (peça 23, p. 2-3) , onde se explicita o não atendimento relativo aos produtos 3A, 3B, 5B, 8A, 9, 13 e 17B. A variação nos descontos também foi apresentada em uma figura abaixo dessa tabela, onde é mostrado um comparativo entre os preços do DNIT e os preços constantes da proposta da empresa, onde pode-se notar a variação de desconto entre 13,31% e 88,79%.
21.9. Para se sanar esta irregularidade, não há como não alterar os preços propostos em cada item, o que, mesmo não alterando o preço global ofertado, altera a substância da proposta e dos documentos, não sendo apenas um ateste da condição pré-existente à abertura da sessão pública do certame, ferindo os princípios da isonomia e igualdade entre os licitantes. Não se trata de um mero equívoco ou falha da empresa licitante que pode ser facilmente sanada. 
21.10. Havia outras falhas que poderiam ser saneadas por diligência, tais como o descumprimento de exigências sindicais (item 13.11 do Termo de Referência do Edital) e a apresentação de composição dos custos unitários divergentes dos sistemas de referência adotados na licitação (art. 40, § 2º, inciso "b" do Decreto 7.581/2011) . Entretanto, como visto no parágrafo anterior, mesmo se essas falhas fossem saneadas, ainda persistiria a falha do desconto uniforme nos preços, permanecendo o motivo da desclassificação da representante. Esse fato, por si só, dispensa a leiloeira a realizar a diligência à empresa. 
21.11. Em função do exposto, considera-se que não há plausibilidade jurídica nas irregularidades tratadas nesse tópico.'
A questão dos descontos não lineares de forma tão substancial, como evidenciado pelo DNIT/AL, de fato é contrária à lei do RDC. Porém não se pode afastar a concorrência do DNIT para a situação, em razão da fragilidade da orçamentação dos serviços, o que teria propiciado descontos em percentuais considerados elevados, da ordem de 40%, em relação ao valor estimado pela administração.
Decerto que o distanciamento entre valor estimado e os valores das propostas ajustadas aos lances deve oferecer dificuldades para os licitantes adaptarem seus itens de orçamento, inclusive em razão das exigências de mínimos legais. Na prática, as empresas interessadas devem ter conhecimento de que a forma de contratação planejada pelo DNIT/AL, e provavelmente por outras superintendências regionais, qual seja, a divisão das rodovias federais que perpassam as unidades da federação em trechos (peça 16, p. 5-6) , propicia a redução dos custos de execução, dada a existência de áreas de sobreposição. Talvez daí decorra divergência tão grande entre o valor estimado pela administração e as propostas dos licitantes. Como consequência, a impossibilidade ou dificuldade de se aplicar linearmente aos itens da proposta o desconto ofertado como lance na licitação.
Essa questão, ressalte-se, chamou a atenção do MP/TCU em processo de representação sobre possíveis irregularidades em RDC com o mesmo objeto dos presentes autos, porém, desta feita, para a prestação de serviços em rodovias sob supervisão da Superintendência Regional do DNIT em Minas Gerais (TC Processo 031.625/2022-3) . Os seguintes trechos do Voto de relator são úteis para esclarecer a questão (novamente com destaques do autor da instrução) :
'39. Em seu parecer à peça 25, a representante do Parquet traz pertinentes considerações acerca da orçamentação dos serviços técnicos especializados de supervisão e apoio à fiscalização pelo Dnit, cujos excertos em relação a esse ponto transcrevo a seguir:
'32. Com efeito, chama atenção o fato de que, das 36 licitantes, 16 tenham apresentado propostas com descontos maiores que 50% em relação ao valor estimado pela Administração, e outras 7 tenham ofertado propostas com descontos de 40% a 50%. A exigência de garantia adicional em percentuais de 16% a 123% se aplicaria a 19 dessas 23 empresas, segundo a regra editalícia, baseada no art. 48, §§ 1.º e 2.º, da Lei n.º 8.666/1993. É de se presumir, ainda, que fatos similares ocorreram nos lotes 3 e 4 da mesma licitação, posto que tiveram o mesmo desfecho do caso vertente (rescisão unilateral dos contratos, em virtude do descumprimento da obrigação de prestar garantia adicional) .
 (...) 
36. Assim, não obstante todo o contexto ora delineado, por si só, não autorize concluir de antemão, pela existência de falha na orçamentação dos serviços técnicos especializados em comento, é de se reconhecer que constitui indício consistente de que a sistemática de precificação adotada atualmente pelo DNIT pode ser eventualmente aperfeiçoada, de modo que seus orçamentos estimativos reflitam adequadamente os preços médios de mercado.
37. Essa preocupação, vale frisar, assume maior relevância em face da nova Lei de Licitações e Contratos Administrativos, que veiculou regras mais rigorosas que as da Lei n.º 8.666/1993, ao dispor que, nas licitações de obras e serviços de engenharia, serão consideradas inexequíveis as propostas cujos valores forem inferiores a 75% do valor orçado pela Administração e será exigida garantia adicional do licitante vencedor cuja proposta for inferior a 85% desse mesmo valor, consoante se extrai da leitura dos parágrafos 3.º a 5.º do art. 59 da Lei n.º 14.133/2021, transcritos a seguir:
 (...) 
41. A título ilustrativo, em sede de exercício meramente hipotético, aplicando-se as regras da Lei n.º 14.133/2021 à licitação objeto destes autos, resultaria que 27 das 36 propostas, cujos descontos foram superiores a 25% em relação ao valor orçado pelo DNIT, seriam consideradas inexequíveis (facultada a demonstração da exequibilidade de seus preços) , e seria exigível a prestação de garantia adicional de 29 das 36 propostas (com descontos maiores que 15%) , em percentuais que variariam de 6% a 212% do valor ofertado, conforme quadro comparativo que juntamos à peça 24. 
42. Fica evidente, então, a importância de que as premissas de orçamentação adotadas pelo DNIT sejam adequadas, capazes de refletir os preços médios praticados no mercado, sob pena de se inibir a apresentação de propostas com maior desconto, com potencial restrição à competitividade dos certames e prejuízo à obtenção da proposta mais vantajosa para o erário. Veja-se que licitantes cujas propostas forem presumidamente inexequíveis deverão, além de demonstrar a exequibilidade de seus preços, viabilizar a prestação da garantia adicional, o que, além de privilegiar aquelas empresas com maior capacidade financeira para se desincumbir desse mister, resulta em oneração desnecessária da contratação, visto que o custo financeiro por óbvio é repassado nos preços ofertados para a prestação do serviço.'
40. Nesse contexto, o MP/TCU sugere que se avalie a conveniência e oportunidade de propor a realização de levantamento de auditoria com a finalidade de averiguar se a eventual falha na orçamentação dos serviços técnicos especializados em comento tem ocorrido sistematicamente ou configura caso isolado e, confirmando-se a primeira hipótese, avaliar a sistemática de orçamentação desses serviços com vistas a identificar eventuais oportunidades de melhoria.
 (...) 
48. Diante disso, considero adequado propor que a AudRodoviaAviação analise a conveniência e a oportunidade de incluir em seu plano de fiscalização a realização de auditoria para avaliar a sistemática de orçamentação de serviços técnicos especializados de supervisão e apoio à fiscalização pelo Dnit com vistas a identificar eventuais oportunidades de melhoria.'
Da análise do feito, sobreveio então recente determinação, pelo Acórdão 812/2023-TCU-Plenário (rel. Ministro Augusto Sherman Cavalcanti) , em sessão de 26/4/2023, para eventual realização de auditoria pelo Tribunal:
'9.3. ordenar à Unidade de Auditoria Especializada em Infraestrutura Rodoviária e de Aviação Civil (AudRodoviaAviação) que analise a conveniência e a oportunidade de incluir em seu plano de fiscalização a realização de auditoria para avaliar a sistemática de orçamentação de serviços técnicos especializados de supervisão e apoio à fiscalização pelo Dnit com vistas a identificar eventuais oportunidades de melhoria;'
Assim, diante das circunstâncias e do caso concreto, considerando que a não observância da linearidade dos descontos não poderia ser regularizada mediante diligência, entende-se que a recusa das propostas das licitantes Consórcio MKS-Seplane, Consórcio Planep-MPB e Contécnica Consultoria e Planejamento foi adequada. Ainda que as outras falhas imputadas aos consórcios e empresa pudessem ser saneadas, ainda persistiria a falha do desconto uniforme nos preços, permanecendo o motivo da desclassificação.
Por outro lado, no tocante às propostas da Encibra S.  A. Estudos e Projetos de Engenharia e Prosul Projetos, Supervisão e Planejamento Ltda., que foram recusadas apenas por outros motivos que não a ausência de linearidade dos descontos, os argumentos do DNIT/AL não devem prosperar. Ambos os casos, tratando respectivamente de 'incapacidade de a proposta cumprir com os salários vigentes em convenções coletivas e lei federal' e 'apresentação de cotações de itens idênticos com preços distintos em composições de produtos (Pergunta 8) ', remetem a situações passíveis de serem esclarecidas e, pelo menos em tese, regularizadas mediante diligência.
Se fosse apenas a proposta da Prosul, com lance de 33,12% de desconto em relação ao valor estimado, comparada com a proposta do Consórcio JDS-Trafecon, com lance de 33,11% de desconto, não existiria interesse público para justificar a intervenção do Tribunal, dado que a diferença entre as propostas seria de apenas R$ 3.735,60. Porém, a proposta da Encibra contemplou um lance de 41,50% de desconto, que, na prática, se for adiante a contratação da proposta já homologada do Consórcio JDS-Trafecon, representaria uma diferença de R$ 3.134.164,18 em desfavor da administração (peça 6, p. 2) . Lembrando que a Encibra não interpôs recurso contra a decisão da comissão de licitação, apesar de ter manifestado intenção (peça 11, p. 1, item 5) .
Diante dos fatos, considerando que o contrato não será assinado antes da deliberação do Tribunal, a proposta é de determinar ao DNIT/AL que retome a licitação desde o ato que decidiu pela desclassificação da Encibra S. A. Estudos e Projetos de Engenharia, em decorrência da "análise dos documentos de habilitação" da licitante (peça 22) , anulando os atos subsequentes do certame, a fim de oportunizar à empresa, mediante diligência, oportunidade de defender a exequibilidade de sua proposta, quanto às remunerações dos profissionais que estariam abaixo dos pisos salariais estabelecidos pelos conselhos de classe e/ou convenções coletivas, seguindo a orientação jurisprudencial do TCU.
Nesse sentido, nos termos da ementa do Acórdão 1079/2017-TCU-Plenário (rel. Ministro Marcos Bemquerer) , tem-se que a desclassificação de proposta por inexequibilidade deve ser objetivamente demonstrada, a partir de critérios previamente publicados, devendo, ainda, ser franqueada a oportunidade de cada licitante defender a sua proposta, antes da adoção da medida.
'A desclassificação de proposta por inexequibilidade deve ser objetivamente demonstrada, a partir de critérios previamente publicados, e deve ser franqueada oportunidade de o licitante defender sua proposta e demonstrar sua capacidade de bem executar os serviços, nos termos e condições exigidos pelo instrumento convocatório, antes de ter sua proposta desclassificada.'
Também deve-se ressaltar que a suposta inexequibilidade de itens específicos não conduz, necessariamente, à inexequibilidade da proposta. Nesse sentido, veja-se a ementa do Acórdão 637/2017-TCU-Plenário (rel. Ministro Aroldo Cedraz) :
'A inexequibilidade de itens isolados da planilha de custos não caracteriza motivo suficiente para a desclassificação da proposta (art. 48, inciso II, da Lei 8.666/1993) , pois o juízo sobre a inexequibilidade, em regra, tem como parâmetro o valor global da proposta.'
E ainda, reiterando o que já se afirmou na instrução inicial (peça 25, p. 11-12) , no caso de a administração considerar exequível a proposta apresentada, cabe à licitante suportar o ônus decorrente do seu erro. Nessa linha de entendimento, assim dispõe o item 12.19 do próprio edital (peça 15, p. 6) :
'12.19. Os preços ofertados/descontos ofertados, tanto na proposta inicial, quanto na etapa de lances, serão de exclusiva responsabilidade do licitante, não lhe assistindo o direito de pleitear qualquer alteração, sob alegação de erro, omissão ou qualquer outro pretexto.'
I.4.  Manifestação da Unidade Jurisdicionada sobre a construção participativa de deliberações:
Conquanto não tenha sido instado a se pronunciar no contexto da construção participativa das deliberações do Tribunal, o DNIT/AL apontou quais seriam os impactos de eventual determinação desta Corte com vistas à anulação dos atos subsequentes à suspensão do certame, para que fosse então analisada a proposta enviada pelo Consórcio MKS-Seplane e retomada a licitação (peça 33, p. 1) :
	a) lapso temporal sem a cobertura contratual dos serviços de apoio à regional nas atividades da manutenção rodoviária, tendo em vista que o contrato com mesmo objeto teve seu prazo de execução encerrado em 31/3/2023;
	b) criação de jurisprudência e orientação para que o DNIT adote nos certames futuros orçamentos considerando profissionais contratados na condição de autônomos, havendo a redução dos custos das contratações, mas sujeitando a administração à responsabilidade subsidiária em possíveis ações trabalhistas e dando margem a divergência com a legislação trabalhista; e
	c) criação de jurisprudência acolhendo a possibilidade de apresentação de descontos distintos em propostas regidas pela Lei 12.462/2011, contrariando o disposto no §3º do art. 19 da mesma Lei, o qual estabelece a incidência linear sobre os preços de todos os itens do orçamento.
Análise:
Sem necessidade de análise complementar acerca dos comentários dos gestores. Mesmo que a comunicação de construção participativa não tenha sido ultimada, na prática o DNIT/AL tomou ciência das eventuais deliberações do Tribunal, caracterizando a hipótese de dispensa de instrução para comentários dos gestores, estabelecida no item 12, subitem I, do Anexo Único à Portaria-Segecex 9, de 14/5/2020, autorizando, portanto, desde já, a expedição de determinação.
Tal proposição também está em consonância com o encaminhamento adotado pelo Ministro Bruno Dantas no âmbito do Acórdão 337/2021-TCU-Plenário (TC 013.168/2020) , conforme o seguinte excerto do Voto. À semelhança daquele caso, aqui também o certame já se encontra na prática suspenso, aguardando o posicionamento do TCU, e a Unidade Jurisdicionada já teve a oportunidade de contraditar as falhas apontadas e discorrer sobre a urgência da contratação, de tal modo que a realização de oitiva e construção participativa poderia atrasar ainda mais o deslinde da questão:
'V
Quanto à realização da oitiva com vistas à construção participativa das determinações, prevista na Resolução-TCU 315/2020, considero que, neste caso, ela é dispensável.
Isso porque, na prática, o certame já se encontra suspenso por iniciativa do Ife-ES, aguardando o posicionamento definitivo deste Tribunal. A realização de oitiva previamente à prolação da determinação poderia atrasar ainda mais o deslinde da questão.
Além disso, a unidade jurisdicionada já teve oportunidade de contraditar as falhas apontadas e discorrer sobre a urgência da contratação, de modo que já são do conhecimento deste Tribunal os contornos fáticos da questão e os possíveis impactos da determinação proposta.'
CONCLUSÃO
Diante do exposto, propõe-se o conhecimento da representação, satisfeitos os requisitos de admissibilidade constantes no art. 46 da Lei 12.462/2011, c/c os arts. 235 e 237, VII, do Regimento Interno/TCU, e no art. 103, § 1º, da Resolução - TCU 259/2014.
Além disso, com relação aos pressupostos para eventual adoção de medida cautelar, verifica-se que estão afastados os perigos da demora e da demora reverso e que há plausibilidade jurídica nas alegações do representante e nas verificações feitas por esta Unidade Técnica.
Feitas essas considerações, propõe-se indeferir o pedido de medida cautelar.
Os elementos constantes dos autos permitem encaminhar o feito, desde já, para avaliação quanto ao mérito da presente representação como parcialmente procedente, motivo pelo qual será proposta determinação e ciência ao órgão acerca das irregularidades verificadas.
Por fim, diante dos encaminhamentos propostos, entende-se que haverá impacto relevante na unidade jurisdicionada e/ou na sociedade, dado que a determinação proposta tende a atrasar ainda mais a conclusão do certame.
INFORMAÇÕES ADICIONAIS
Não houve pedido de ingresso aos autos.
Não houve pedido de vista e/ou cópia.
Não houve pedido de sustentação oral. 
Não há processos apensos, porém foram identificados os processos TC Processo 006.215/2022-0 (rel. Min. Walton Alencar Rodrigues) , TC Processo 029.225/2022-1 (rel. Min. Augusto Nardes) e TC 031.625/2022- 3 (rel. Min. Augusto Sherman) , que tratam do mesmo assunto dos presentes autos.
PROPOSTA DE ENCAMINHAMENTO
Em virtude do exposto, propõe-se:
conhecer da representação, satisfeitos os requisitos de admissibilidade constantes no art. 46 da Lei 12.462/2011, c/c os arts. 235 e 237, VII, do Regimento Interno deste Tribunal, e no art. 103, § 1º, da Resolução - TCU 259/2014;
no mérito, considerar a presente representação parcialmente procedente;
indeferir o pedido de concessão de medida cautelar formulado pelo representante, tendo em vista a inexistência dos elementos necessários para sua adoção;
determinar à Superintendência Regional do DNIT no Estado de Alagoas, com fundamento no art. 4º, inciso I da Resolução - TCU 315/2020, que, no prazo de quinze dias, adote providências quanto aos itens abaixo, relativo ao RDC Eletrônico 477/2022, e informe ao TCU os encaminhamentos realizados:
	a) 	retome a licitação desde o ato que decidiu pela desclassificação da proposta da Encibra S. A. Estudos e Projetos de Engenharia, em decorrência da "análise dos documentos de habilitação" da licitante, e anule os atos subsequentes do certame, a fim de oportunizar à empresa, detentora de lance que representa uma economia de R$ 3,1 milhões para administração, mediante diligência, a oportunidade de defender a exequibilidade de sua proposta, quanto às remunerações dos profissionais que estariam abaixo dos pisos salariais estabelecidos pelos conselhos de classe e/ou convenções coletivas, em consonância com a orientação jurisprudencial do TCU (Acórdão 1079/2017-TCU-Plenário) , no sentido de que a desclassificação de proposta por inexequibilidade deve ser objetivamente demonstrada, a partir de critérios previamente publicados, devendo ser franqueada a oportunidade de cada licitante defender sua proposta antes da adoção da medida;	
dar ciência à Superintendência Regional do DNIT no Estado de Alagoas, com fundamento no art. 9º, inciso I, da Resolução - TCU 315/2020, sobre a seguinte impropriedade/falha, identificada no RDC Eletrônico 477/2022, para que sejam adotadas medidas internas com vistas à prevenção de outras ocorrências semelhantes:	
	a) não divulgação em chat das diligências realizadas no curso da licitação, exceto quanto ao consórcio JDS-Trafecon, contrariando o item 11.11 do edital e o princípio da isonomia (art. 3º da Lei 12.462/2011) , dado que tal procedimento revelou um tratamento desigual aos licitantes, em razão de que aqueles que foram desclassificados não mereceram o mesmo benefício da administração;
informar à Superintendência Regional do DNIT no Estado de Alagoas, ao representante e à sociedade empresária JDS Engenharia e Consultoria Ltda. (CNPJ 40.376.139/0001-59) , do acórdão que vier a ser proferido, destacando que o relatório e o voto que fundamentam a deliberação ora encaminhada, caso existentes, podem ser acessados por meio do endereço eletrônico www.tcu.gov.br/acordaos; e
arquivar os presentes autos, nos termos art. 169, II, do Regimento Interno/TCU, sem prejuízo de que a AudContratações monitore a determinação supra."
	É o relatório.

Osvaldo de Souza Meneses, representando a MKS - Serviços, Consultoria, Estudos e Projetos Ltda.

Não atuou.

REPRESENTAÇÃO. POSSÍVEIS IRREGULARIDADES OCORRIDAS EM RDC. CONTRATAÇÃO DE EMPRESA DE CONSULTORIA PARA EXECUÇÃO DE SERVIÇOS DE SUPERVISÃO E APOIO À FISCALIZAÇÃO DA EXECUÇÃO DE OBRAS RODOVIÁRIAS. INDEFERIMENTO DE PEDIDO DE CAUTELAR. CIÊNCIA. ARQUIVAMENTO.

REPRESENTAÇÃO (REPR)

Unidade de Auditoria Especializada em Contratações (AudContratações).

Trata-se de representação formulada pelo consórcio licitante MKS-Seplane a respeito de possíveis irregularidades ocorridas no RDC Eletrônico 477/2022-20, sob a responsabilidade da Superintendência Regional do DNIT no Estado de Alagoas (DNIT/AL) , com valor estimado de R$ 37.355.949,66. O certame destina-se à contratação de empresa de consultoria para execução dos serviços técnicos especializados de supervisão e apoio à fiscalização na execução das ações de manutenção e restauração rodoviária, sob jurisdição daquela autarquia.
Após a desclassificação das cinco melhores propostas obtidas na fase competitiva do pregão, todas sob o argumento de inexequibilidade, foi considerado vencedor o Consórcio JDS-Trafecon, formado pelas empresas JDS Engenharia e Consultoria Ltda. e Trafecon Engenharia Ltda. O consórcio vencedor, ao final da etapa de lances, apresentou proposta de R$ 24.976.871,29, o que representa 33,14% de desconto. A licitação foi homologada em 16/3/2023 (peça 47) , mas o contrato com a empresa vencedora ainda não foi assinado.
O representante, Consórcio MKS-Seplane, ao final da etapa competitiva do certame, encontrava-se na primeira colocação, tendo oferecido o maior desconto (43,94%) , com proposta de R$ 20.941.745,38; contudo, a Comissão de Licitação concluiu que sua proposta era inexequível.
Na representação (peça 1) , referido consórcio apontou, em suma, a ocorrência das seguintes irregularidades: a) não atendimento, pelo DNIT/AL, ao subitem 11.11 do edital, o qual previa que, durante a sessão pública, a comunicação com os licitantes se daria exclusivamente mediante troca de mensagens via chat, não tendo sido esse o procedimento adotado nas comunicações com o consórcio representante; b) tratamento diferenciado dispensado ao Consórcio JDS-Trafecon, vencedor do certame, dado que lhe foram transmitidas, via chat, mensagens informando sobre a necessidade de realização de diligências e pedindo atenção para o endereço de e-mail; e c) vícios na fundamentação adotada pelo DNIT/AL para recusar sua proposta.
Em instrução inicial, de 31/3/2023, a Unidade de Auditoria Especializada em Contratações - AudContratações (peças 25-27) entendeu, em sede de cognição sumária, haver elementos aptos a caracterizar a fumaça do bom direito. Em sua perspectiva, houve a desclassificação de licitantes sem que lhes tenha sido oferecida oportunidade de efetuar correções pontuais ou complementação de proposta. Tal procedimento teria infringido entendimento do TCU no sentido de que a realização de diligências junto aos licitantes para correção de propostas e juntada de documentos com o fito de esclarecer situação preexistente constitui dever da Administração, e não faculdade, uma vez que o propósito maior do processo licitatório é a seleção da proposta mais vantajosa. 
Além disso, foi constatado pela unidade técnica indício de irregularidade decorrente da falta de informação no chat da licitação quanto à diligência direcionada ao consórcio representante e aos demais licitantes desclassificados do certame. 
Também estaria presente, segundo a AudContratações, o pressuposto do periculum in mora, por ser iminente a assinatura do contrato, restando ausente o perigo da demora reverso. 
Com isso, a unidade técnica propôs, inicialmente, a adoção de medida inaudita altera pars e a oitiva da Superintendência Regional do DNIT no Estado de Alagoas e da empresa JDS Engenharia e Consultoria Ltda. 
Por meio de despacho de 6/4/2023 (peça 28) , acolhi parcialmente as conclusões da unidade técnica. Naquele contexto, contudo, entendi oportuna a realização de oitiva prévia, nos termos do art. 276, § 2º, do RITCU.
As respostas às oitivas foram juntadas às peças 33 e 37 a 40, e, ato contínuo, a AudContratações procedeu à análise da documentação (peça 44) . 
Diante da informação de que o DNIT/AL não assinará o contrato antes de o TCU se pronunciar nestes autos, a unidade instrutora considera afastado o perigo da demora. Assim, embora entenda presente a plausibilidade jurídica das alegações, propõe o indeferimento do pedido de medida cautelar. 
Em relação ao item b.1 da oitiva prévia, que trata da "não divulgação em chat das diligências realizadas no curso da licitação, exceto quanto ao consórcio JDS-Trafecon", a AudContratações conclui ter havido tratamento não isonômico entre os licitantes, visto que somente o consórcio JDS-Trafecon foi informado via chat acerca das diligências que seriam concluídas para a regularização da proposta. Entretanto, entende que, por si só, essa ocorrência não teria resultado em prejuízo aos licitantes, pois o cumprimento, ou não, das diligências não afetaria o desfecho da análise dos documentos de habilitação, a qual rejeitou a proposta por outras razões. Dessa forma, a unidade técnica sugere dar ciência ao DNIT quanto à irregularidade identificada, com o objetivo de prevenir sua recorrência.
O item b.2 da oitiva prévia, por sua vez, abordou a recusa das propostas das licitantes MKS-Seplane, Planep-MPB, Contécnica, Encibra S.A. Estudos e Projetos de Engenharia (Encibra) e Prosul Projetos, Supervisão e Planejamento Ltda. (Prosul) , dado o indício de que indevidamente não lhes foi concedida oportunidade para demonstrar a exequibilidade das respectivas propostas. Quanto a esse ponto, a unidade instrutora entende que a recusa das propostas das licitantes Consórcio MKS-Seplane, Consórcio Planep-MPB e Contécnica Consultoria e Planejamento foi adequada, isso porque a falta de linearidade na aplicação dos descontos, motivo para sua desclassificação, não poderia ser regularizada mediante diligência.
Por outro lado, no tocante às propostas da Encibra e Prosul, recusadas por outros motivos que não a ausência de linearidade dos descontos, a AudContratações entende que os argumentos do DNIT/AL não devem prosperar. Fundamenta sua conclusão no fato de que a decisão da Comissão de Licitação deveria ter sido precedida de diligências e destaca que a proposta da empresa Encibra contemplou lance de 41,50% de desconto. Ou seja, se for adiante a contratação do Consórcio JDS-Trafecon, estará configurada a diferença de R$ 3.134.164,18 em desfavor da Administração.
Diante dos fatos, propõe determinar ao DNIT/AL que retome a licitação desde o ato que decidiu pela desclassificação da Encibra, anulando os atos subsequentes do certame, a fim de conferir à empresa oportunidade de defender a exequibilidade de sua proposta.
II
Feita essa contextualização, passo a decidir.
De início, expresso minha concordância com a posição da AudContratações quanto ao indeferimento do pedido de medida cautelar em razão da ausência dos pressupostos requeridos no art. 276, caput, do Regimento Interno do TCU. A intenção demonstrada pelo DNIT de aguardar a decisão deste Tribunal no presente processo afasta, neste caso específico, o pressuposto do perigo da demora. 
Igualmente, concordo com a unidade técnica quanto à conformidade da decisão tomada pela Comissão de Licitação ao rejeitar as propostas das licitantes Consórcio MKS-Seplane, Consórcio Planep-MPB e Contécnica Consultoria e Planejamento. De fato, a aplicação de descontos não lineares de maneira significativa, conforme evidenciado pelo DNIT/AL, contraria a legislação do RDC; portanto, a decisão de desclassificar as propostas está em harmonia com o edital e a legislação aplicável.
Essa conclusão não exclui a possibilidade de haver oportunidades de melhoria no processo de orçamentação realizado pelo DNIT para contratação de serviços técnicos especializados em supervisão e apoio à fiscalização. A ocorrência de descontos significativos nas propostas apresentadas nessas licitações chamou a atenção do Ministério Público junto ao TCU no contexto do TC Processo 031.625/2022-3. Na ocasião, o parquet apontou que muitas empresas apresentaram propostas com descontos maiores que 50% em relação ao valor estimado pela Administração, o que pode indicar falha na orçamentação desses serviços. Diante disso, por meio do Acórdão 812/2023-TCU-Plenário, relatado pelo Ministro-Substituto Augusto Sherman Cavalcanti, o Tribunal instruiu a unidade técnica responsável a avaliar a conveniência e a oportunidade de incluir em seu plano de fiscalização a realização de auditoria para examinar a metodologia de orçamentação de serviços técnicos especializados de supervisão e apoio à fiscalização adotada pelo DNIT.
No que se refere às propostas da Encibra e Prosul, rejeitadas por motivos outros que não a falta de linearidade dos descontos, a AudContratações acredita que os argumentos do DNIT/AL não devem ser acatados, porquanto, segundo a unidade técnica, as razões da recusa "remetem a situações passíveis de serem esclarecidas e, pelo menos em tese, regularizadas mediante diligência".
Quanto a esse aspecto, discordo do entendimento da unidade desta Corte.
A recusa da proposta apresentada pela empresa Encibra deu-se a partir de decisão motivada, exarada pela Comissão de Licitação (peça 22) . A decisão evidencia que as remunerações de determinados profissionais contidas na proposta apresentada estavam abaixo dos pisos salariais estipulados pela Lei 4.950-A/1966 e pelas convenções coletivas aplicáveis.
A decisão fundamentou-se no subitem 14.16 do Anexo I do Edital RDC 477/2022-20 (peça 16, fl. 69) , o qual estabelece que "serão consideradas inexequíveis as propostas que apresentarem valores de mão-de-obra abaixo dos pisos salariais estabelecidos pelos Conselhos de Classes e/ou Convenções Coletivas", e no subitem 12.9 do edital, segundo o qual "serão desclassificadas as propostas que não atenderem as exigências do presente edital e seus anexos, que forem omissas ou apresentarem irregularidades insanáveis" (peça 15, fl. 6) . Adicionalmente, o seu subitem 14.5 preconiza que "será desclassificada a proposta ou o lance vencedor que não estiver em conformidade com os requisitos estabelecidos no edital"; a decisão também aponta que a redução indevida dos salários dos profissionais na proposta viola o princípio da isonomia. 
Não vejo irregularidade na conduta adotada pelo DNIT/AL. As cláusulas editalícias são claras e exigem a desclassificação da proposta, visto que esta apresenta valores de mão de obra abaixo dos pisos salariais; aceitar a proposta da Encibra resultaria em claro descumprimento das mencionadas cláusulas.
As instruções juntadas às peças 25 e 44 trazem a jurisprudência do TCU que levou a unidade técnica a concluir que deveriam ter sido promovidas diligências antes da decisão pela desclassificação da empresa licitante. No entanto, a jurisprudência citada se refere a situações distintas da que se afigura nos presentes autos. Os Acórdãos de Plenário 906/2020, rel. Ministro-Substituto Weder de Oliveira, 898/2019, rel. Ministro Benjamin Zymler e 2.546/2015, rel. Ministro-Substituto André de Carvalho, por exemplo, tratam de situações envolvendo erros no preenchimento de planilhas, divergências de informações, erros materiais, omissões nas planilhas de custos, entre outros.
Já os Acórdãos de Plenário 1.079/2017, rel. Ministro-Substituto Marcos Bemquerer, e 637/2017, rel. Ministro Aroldo Cedraz, também mencionados pela AudContratações, cuidam de situações relacionadas à aplicação do art. 48, inciso II, da Lei 8.666/1993 na desclassificação de proposta, em razão de dúvidas ou de aplicação de avaliação subjetiva quanto à exequibilidade dos preços oferecidos; como visto, não foi esse o motivo que levou à desclassificação da empresa Encibra.
A utilização de diligências pela Comissão de Licitação, segundo a jurisprudência desta Corte, destina-se a esclarecer ou a complementar a instrução do processo, a fim de evitar que empresas sejam inabilitadas ou desclassificadas em virtude de aspectos sanáveis ou detalhes irrelevantes. Tal instrumento destina-se a corrigir erros materiais ou dirimir incertezas, afastando a Administração da adoção de formalismo exagerado, conforme os Acórdãos do Pleno 2.730/2015 e 3.340/2015, rel. Ministro Bruno Dantas, e 1.795/2015, rel. Ministro José Mucio Monteiro.
No presente caso, não se trata de falha meramente formal, que possa ser resolvida por meio de esclarecimentos ou complementações. Em verdade, ocorreu o descumprimento direto, pela empresa Encibra, de exigências estabelecidas no edital. Vale ressaltar, ainda, que a licitante não apresentou recurso da decisão que a desclassificou.
Por essas razões, deixo de acolher a proposta de determinação para que o DNIT/AL retome a licitação a partir do ato que decidiu pela desclassificação da Encibra, a qual visava a conceder à empresa oportunidade de defender a exequibilidade de sua proposta.
De igual modo, não identifico irregularidades na decisão que desclassificou a empresa Prosul Projetos, Supervisão e Planejamento Ltda., em contraste com o apontamento feito pela unidade técnica. Tal decisão encontra-se motivada e embasada em critérios objetivos (peça 23) . A empresa ainda apresentou recurso administrativo, não acolhido pela instância competente, que também justificou de maneira suficiente a sua decisão (peça 11, fls. 9-12) .
III
Em relação ao ponto abordado pelo item b.1 da oitiva prévia, acerca da "não divulgação em chat das diligências realizadas no curso da licitação, exceto quanto ao consórcio JDS-Trafecon", alinho-me às conclusões da AudContratações quanto ao tratamento desigual dado aos licitantes durante as comunicações realizadas no decorrer do processo licitatório, pela utilização indevida de meios diversos. Tal conduta contrariou o subitem 11.11 do Edital do RDC Eletrônico 477/2022-20. 
Entretanto, como destacado pela unidade técnica, essa ocorrência não resultou em prejuízo aos licitantes, pois o cumprimento, ou não, das diligências não teria impacto na análise dos documentos de habilitação. Assim, concordo com o encaminhamento proposto, haja vista ser cabível dar ciência ao DNIT sobre a irregularidade identificada, com o objetivo de prevenir sua recorrência.
	Ante o exposto, voto por que o Tribunal adote a minuta de acórdão que ora submeto à deliberação deste Colegiado. 
TCU, Sala das Sessões, em 17 de maio de 2023.
JHONATAN DE JESUS 
Relator